【裁判字號】    92,訴,303
【裁判日期】    920912
【裁判案由】    損害賠償
【裁判全文】
臺灣新竹地方法院民事判決  九十二年度訴字第三○三號
    原      告  財團法人汽車交通事故特別補償基金
    法定代理人  甲○○
    訴訟代理人  丁○○
                丙○○
    被      告  乙○○
右當事人間損害賠償事件，於民國九十二年八月二十二日辯論終結，本院判決如左：
    主      文
原告之訴駁回。
訴訟費用由原告負擔。
    事      實
甲、原告方面：
一、聲明：被告應給付原告新台幣（下同）一百四十萬四千零七十九元，及自支付命
    令送達翌日即民國（下同）九十二年二月十一日起至清償日止，按年息百分之五
    計算之利息。
二、陳述：
（一）按汽車交通事故發生時，受害人或其繼承人因肇事汽車非強制汽車責任保險之
      被保險汽車者，未能依本法規定向保險人請求給付保險金者，得在相當於本法
      規定之保險金額範圍內，向特別補償基金請求補償；又特別補償基金於補償金
      額範圍內，得直接向加害人或汽車所有人求償，強制汽車責任保險法第三十八
      條第一項第二款、第三十九條第二項分別定有明文。查訴外人傅美莉於九十一
      年六月二十六日上午七時四十分許，駕駛被告所有之車牌號碼ＧＺＳ－一一一
      號機車，行經新竹縣北埔鄉○○路一巷巷口路段發生車禍事故，致受害人楊何
      石玉死亡，該肇事車輛之所有人即被告因未依同法第四條之規定投保強制汽車
      責任保險，而因受害人之繼承人等已依上開規定向原告請求補償並業受領一百
      四十萬四千零七十九元，從而原告自得依前開規定，向被告求償上開補償金額
      ，及自支付命令送達翌日即九十二年二月十一日起至清償日止，按年息百分之
      五計算之利息。
（二）復按特別補償基金於補償金額範圍內，得直接向汽車所有人求償之規定，於加
      害人未經汽車所有人允許使用汽車者，不適用之，強制汽車責任保險法第三十
      九條第五項亦有明文；故特別補償基金於補償金額範圍內，得直接向汽車所有
      人直接求償為原則，加害人未經汽車所有人允許使用其汽車，不得向汽車所有
      人求償為例外，從而依舉證分配原則，主張該等事由存在之人應就其存在之事
      實負責舉證，非由求償之人負舉證之責。又按本條項之立法理由稱：「於汽車
      遭竊或其他未經汽車所有人允許而由加害人自行駕車之情形，免除對汽車所有
      人之代位求償權，爰為第五項規定」，是以該項規定之「加害人未經汽車所有
      人允許使用汽車者」，自應依此立法理由為解釋，即應指遭竊或其他違反汽車
      所有人意志而使用汽車之情形而言。被告雖辯稱係訴外人傅美莉未事先通知即
      使用其所有前開機車云云，惟查訴外人傅美莉已自承為工作通勤之需，事前已
      徵得被告之母允許而使用被告所有之前開機車，且依之前傅美莉向被告借車之
      情形，應認被告有概括同意，亦即只要訴外人傅美莉要借車，被告均會同意，
      自不得謂已逸出被告同意之範圍；況縱令已逸出被告同意之範圍，傅美莉使用
      前開機車亦係經被告母親之同意，自與違反汽車所有人之意志使用有別。
（三）查受害人因前開交通肇事所受之損害，原告已給付受害人之繼承人上開補償金
      ，依強制汽車責任保險法第三十九條第二項之規定，原告即代位取得對被告之
      求償權。是以原告得依民法第一百八十四條、第一百九十二條第一項、第二項
      及第一百九十四條規定請求殯葬費、扶養費及精神慰撫金等費用，就各項損害
      及其數額分別論述如下：
  １、殯葬費部分：按不法侵害他人致死者，對於支出醫療及增加生活上需要之費用
      或殯葬費之人，亦應負損害賠償責任，民法第一百九十二條第一項定有明文。
      惟受害人之家屬於申請補償金時並未提出殯葬費之費用憑據，若此時再令受害
      人之家屬出具憑據，該憑據之真實性容有疑慮。因此原告乃參酌被害人保護法
      第九條之規定，以三十萬元為殯葬費之計算標準。
  ２、扶養費部分：按被害人對於第三人負有法定扶養義務者，加害人對於該第三人
      亦應負損害賠償責任，民法第一百九十二條第二項明定之。次按直系血親相互
      間，負扶養義務者有數人而其親等同一時，應各依其經濟能力，分擔義務，又
      夫妻互負扶養之義務，其負扶養義務之順序與直系血親卑親屬同，其受扶養權
      利之順序與直系血親尊親屬同，民法第一千一百十四條第一款、第一千一百十
      五條第三項及第一千一百十六之一條分別定有明文。查被害人之繼承人為配偶
      及子女二人，其配偶為楊謀華，十七年六月十九日生，因年事已高，殊難以工
      作獲取固定收入，是宜認非受扶養不能維持生活；且受扶養權利之妻或夫方，
      與直系血親尊親屬同，不以無謀生能力為必要（最高法院七十九年度台上字第
      二六二九號民事判例意旨參照）。再按因負擔扶養義務而不能維持自己生活者
      ，免除其義務；但受扶養權利者為直系血親尊親屬或配偶時，減輕其義務，民
      法第一千一百十八條亦有明文。是以受害人楊何石玉可減輕但無法免除對其配
      偶楊謀華之扶養義務，從而受害人之配偶自得請求其子女二人及其配偶即受害
      人楊何石玉共同扶養，被害人楊何石玉應負擔之扶養義務則為七分之一，其餘
      子女各七分之三。再者，受害人之配偶楊謀華於受害人死亡時（即九十一年六
      月二十六日）為七十四歲，依內政部統計處所編之九十年台閩地區簡易生命表
      ，男性平均餘命為九點四０年，是以九年計算受扶養期間。依九十年度之扶養
      親屬寬減額為每人每年七萬四千元計算扶養費，其一次請求全部扶養費，按霍
      夫曼係數表計算法扣除中間利息後，被害人之配偶楊謀華一次得請求被告賠償
      之扶養費為八萬零二百二十三元〔７４，０００（年扶養費）Ｘ７．0000
      000（九年霍夫曼係數）Ｘ１／７＝８０，２２３，小數點以下四捨五入〕
      。
  ３、精神慰撫金部分：又依民法第一百九十四條規定不法侵害他人致死者，被害人
      之父、母、子、女及配偶，雖非財產上之損害，亦得請求賠償相當之金額。本
      件事故之發生，認被害人之二名子女得請求慰撫金每人五十萬元，受害人之配
      偶得請求慰撫金一百萬元。
  ４、綜上，被告所應負擔之損害賠償額合計二百三十八萬零二百二十三元，遠超過
      原告所給付之一百四十萬四千零七十九元，故原告本件之請求應屬允當。
三、證據：提出台灣新竹地方法院檢察署檢察官相驗屍體證明書、新竹縣警察局竹東
    分局道路交通事故證明書影本各一份，汽車交通事故特別補償基金補償理算書及
    收據影本各二份，以及臺灣高等法院九十一年上易字第一八二號民事判決一則為
    證。
乙、被告方面：
一、聲明：請求駁回原告之訴。
二、陳述：
（一）訴外人傅美莉於發生前開交通事故所駕駛之車號ＧＺＳ－一一一號機車固為被
      告所有；惟發生前開肇事時被告正在上班，並不知訴外人傅美莉有使用該機車
      ，且傅美莉使用該機車亦未事先告知，係傅美莉直接向被告母親告知始取得前
      開機車，而因被告之機車鑰匙均固定放在家中一個抽屜內，故機車鑰匙係由被
      告母親交付給傅美莉；又訴外人傅美莉至被告住處向被告母親表明要借車時，
      被告業已上班，根本不知此事。
（二）次查被告與訴外人傅美莉相識約有七、八年，在本件肇事發生前，傅美莉雖曾
      向被告借過機車使用，但借用次數不多，每次均相隔一段期間，被告亦曾同意
      借給傅美莉使用約二、三次，但被告亦有不同意傅美莉借車之情形；而過去傅
      美莉向被告借車，均會事先以電話連繫，經過被告同意後始到被告住處取車，
      而被告在傅美莉每次向其借車時亦會詢問原因，如認傅美莉並無使用機車之必
      要或僅係駕機車外出遊玩，即不同意出借。
（三）又按財團法人汽車交通事故特別補償基金向汽車所有人行使求償權時，於加害
      人未經汽車所有人允許使用其汽車者不適用之，強制汽車責任保險法第三十九
      條第五項定有明文。查本件基於前述，訴外人傅美莉既未經被告允許即使用其
      前開機車，雖被告之母親有同意傅美莉使用前開機車，惟仍不能表示即經過被
      告允許，從而被告自無庸就訴外人傅美莉駕駛該機車肇事所生損害負賠償責任
      。又被告所有之前開機車，已非常難啟動，且因平常之代步工具係汽車，所以
      亦很少使用該車，亦準備要進行報廢，始未投保強制責任險。次查訴外人傅美
      莉業已成年，且有合格之駕駛執照，並知悉被告所有之前開機車並未投保強制
      責任險，是就所生損害自應由傅美莉自行負責。
（四）次查受害人之配偶、子女雖有對訴外人傅美莉提起附帶民事損害賠償訴訟，惟
      係針對傅美莉，此與被告無關。又查受害人業已高齡七十餘歲，發生肇事之地
      點係屬人車往來頻繁之路段，且又屬於上班塞車時間，受害人卻突然衝入車道
      而致肇事，而經鑑定結果，亦認為受害人之過失責任大於傅美莉，足見受害人
      之配偶、子女前開另行對傅美莉所為之損害賠償請求是否有理由，亦屬未定。
      又縱認原告得依強制汽車責任保險法之規定向被告求償，惟因受害人亦有過失
      ，其實際應得之賠償金額應不會達到原告補償之金額，則原告亦無從就補償之
      金額全部向被告請求；另就賠償部分經與傅美莉協商過，傅美莉亦表示願意給
      付原告所理賠之金額。
丙、本院依職權調取本院九十一年度交訴字第一五二號過失致死刑案卷（含台灣新竹
    地方法院檢察署九十一年度相字第三三三號車禍相驗卷、九十一年度偵字第五六
    一四號偵查卷），並依職權訊問證人傅美莉。
    理      由
一、本件原告主張訴外人傅美莉於九十一年六月二十六日上午七時四十分許，駕駛被
    告所有前開機車，行經新竹縣北埔鄉○○路一巷口路段發生車禍事故致受害人楊
    何石玉死亡，而因被告未依強制汽車責任保險法第四條之規定投保強制汽車責任
    保險，原告乃依法補償被害人之繼承人共計一百四十萬四千零七十九元，從而原
    告自得向被告求償上開補償之金額及法定遲延利息；被告雖辯稱其並未允許訴外
    人傅美莉使用前開機車云云，惟查訴外人傅美莉之前即曾向被告借該機車，本次
    又徵得被告之母允許而使用，應認被告有概括同意，自不得謂已逸出被告同意之
    範圍，況縱令已逸出被告同意之範圍，傅美莉使用該機車亦係經過被告母親之同
    意，自與違反汽車所有人之意志使用有別，原告仍得向被告求償等情。被告則以
    訴外人傅美莉在本件肇事事故發生前，固曾有向其借車二、三次，惟事先均會以
    電話聯繫，在經過被告同意始出借，且被告在詢問借用原因認無必要時，亦不會
    同意出借；而本件傅美莉打電話至被告住處表示要借用機車時，被告正在上班，
    是被告並未允許訴外人傅美莉使用該機車，依強制汽車責任保險法第三十九條第
    五項規定，被告就本件肇事自不負賠償責任；且查傅美莉業已成年，有合格駕駛
    執照，並知被告所有之前開機車並未投保強制責任險，則就肇事之發生，被告自
    無庸負任何責任，原告即不得向被告求償；又查本件肇事經鑑定結果，受害人之
    過失較諸訴外人傅美莉為大，是縱認原告得向被告請求，亦無從就補償之全額均
    向被告請求；又查傅美莉亦表示願意支付原告所補償被害人繼承人之金額，原告
    亦不應再向被告求償等詞資以抗辯。
二、本件原告主張前開機車係被告所有，而訴外人傅美莉於九十一年六月二十六日上
    午七時四十分許，駕駛該機車肇事，以致撞及正穿越道路之被害人楊何石玉死亡
    ，因被告未就前開機車投保強制汽車責任險，原告乃依強制汽車責任保險法第三
    十八條第一項第二款規定，對楊何石玉家屬補償一百四十萬四千零七十九元之事
    實，業據提出台灣新竹地方法院檢察署檢察官相驗屍體證明書、新竹縣警察局竹
    東分局道路交通事故證明書各一份，汽車交通事故特別補償基金補償理算書及收
    據各二份為證，復據本院調取本院九十一年度交訴字第一五二號過失致死刑案卷
    （含台灣新竹地方法院檢察署九十一年度相字第三三三號車禍相驗卷、九十一年
    度偵字第五六一四號偵查卷）查核屬實，亦為被告所不爭執，自堪信原告此部分
    之主張為真實。惟原告主張其得以強制汽車責任保險法第三十九條第二項規定向
    前開機車所有人即被告求償云云，則為被告所否認，並以前詞置辯，是本件所應
    審究者為：（一）訴外人傅美莉業已承諾給付原告所補償受害人繼承人之前開金
    額，則茍原告得依強制汽車責任保險法第三十九條第二項規定向被告求償時，被
    告得否以前開理由阻卻原告之求償。（二）又訴外人傅美莉是否有經被告允許使
    用前開機車；又縱未經被告允許，是否可以並未違反汽車所有人即被告之意志，
    而仍得向被告求償；另強制汽車責任保險法第三十九條第二項求償權規定之立法
    意旨為何。（三）茍原告得向被告行使求償權，則其求償之範圍為何。
三、被告辯稱原告縱得依據強制汽車責任保險法第三十九條第二項規定向其求償，因
    訴外人傅美莉業已承諾給付原告所補償受害人繼承人之前開金額，原告即不得再
    向被告求償云云。查證人傅美莉固證稱發生肇事後，其有與被告協商，並願負責
    賠償，另亦有與原告接洽等情；惟原告表示傅美莉並未就前開原告補償之金額為
    任何清償，另證人傅美莉亦表示其因本身資力不足，只能以分期清償方式，但每
    期具體清償之金額尚未與原告達成協議等情；則傅美莉既未實際與原告達成清償
    之協議，亦未為任何清償，則縱傅美莉願意負責前開原告所為補償金額之清償，
    因強制汽車責任保險法第三十九條第二項係規定原告得向加害人或汽車（含機車
    ）所有人求償，則茍原告得依上開規定行使求償權時，縱令加害人即傅美莉願意
    清償前開原告對受害人之繼承人所為之補償，在傅美莉尚未為清償前，亦無從作
    為阻卻原告求償之理由，是被告此部分所辯尚不足採。
四、次按汽車交通事故發生時，受害人或其繼承人因肇事汽車非被保險汽車，致未能
    依強制汽車責任保險法規定向保險人請求給付保險金者，得在相當於強制汽車責
    任保險法規定之保險金額範圍內，向原告請求補償；原告於補償金額範圍內，得
    直接向加害人或汽車所有人求償，強制汽車責任保險法第三十八條第一項第二款
    、第三十九條第二項固分別定有明文；惟原告向汽車所有人行使前開求償權時，
    於加害人未經汽車所有人允許使用其汽車者，即不適用，此觀同法第三十九條第
    五項之規定意旨亦明。又按特別基金之補償視為加害人或汽車所有人損害賠償之
    一部；而依據強制汽車責任保險法第三十九條第二項向加害人或汽車所有人求償
    時，應依該非被保險汽車之肇事責任比例計算求償額，同法施行細則第九條亦定
    有明文；另觀之強制汽車責任保險法第三十七條第二款規定，係將前開求償權定
    位為代位權；足見強制汽車責任保險法雖係為保護汽車交通事故受害人所受之損
    害，於保險金額範圍內確實得以受償，惟其本質仍不失為「責任保險」，如要向
    加害人或汽車所有人求償時，仍應以加害人或汽車所有權人依侵權行為規定負有
    損害賠償之責任為要件，並非加重加害人或汽車所有人之責任，從而並未將加害
    人或汽車所有人提高為無過失賠償責任。是參諸前述，就加害人或汽車所有人依
    強制汽車責任保險法第三十九條第二項所負之責任，自仍應為侵權行為之損害賠
    償責任，並非獨立之無過失責任，亦即須加害人或汽車所有人對事故之發生有故
    意或過失須負損害賠償責任時，特別補償基金方得向加害人或汽車所有人求償。
    查本件被告否認訴外人傅美莉於肇事時所使用前開機車有經過其之允許等情；而
    證人傅美莉亦證稱其於九十一年六月二十六日因係剛找到工作之首日上班，為上
    班需要而欲向被告借用前開機車，乃於當日上午六時半至七時間，打電話至被告
    住處要向被告借車，但因被告當時業已離家上班而不在家，係由被告母親接聽，
    其即談及要借車之事，被告母親有詢問其原因，其乃表示係因上班需要，被告母
    親即同意其過去牽車，鑰匙亦係被告母親交付等情（見本院九十二年六月十七日
    言詞辯論筆錄）；本院經查核前開刑事偵審案卷全卷，亦無任何證據證明傅美莉
    於肇事當日駕駛前開機車，係被告所知悉或已經被告允許之證明；而審被告業已
    成年，被告母親在未獲得被告之授權下，亦無從逕為代理被告為相關法律行為；
    是縱被告母親有同意傅美莉使用前開機車，亦無從即認傅美莉使用前開機車業獲
    得被告之允許，是由證人傅美莉之證述，足認被告所辯傅美莉於肇事時所使用之
    前開機車並未經過其之允許等情，尚堪採信。原告雖另主張因傅美莉在發生本件
    肇事前，亦曾有向被告借車之情形，應認被告有概括同意，亦即只要傅美莉要借
    車，被告均會同意云云；惟查此亦為被告所否認，而查證人傅美莉證稱在發生本
    件肇事之前，其固曾有向被告借車，但實際上借到之情形很少，且有數次向被告
    借車均未獲同意，應係被告認為其借車之理由不夠充分，就未同意借車等情（見
    前開言詞辯論筆錄），從而傅美莉在發生本件肇事之前固曾有向被告借用前開機
    車情事，惟實際上被告均會詢問傅美莉借用之原因，且如認借車之理由不充分，
    亦不會允許，是亦難以傅美莉之前曾有向被告借車之事實，即認被告就傅美莉使
    用其前開機車業已概括同意，是原告此部分主張亦不足採。
五、原告又主張強制汽車責任保險法第三十九條第五項所稱「加害人未經汽車所有人
    允許使用汽車者」之規定，應指遭竊或其他違反汽車所有人意志而使用汽車之情
    形云云。惟按強制汽車責任保險法第三十九條第五項既明定同條第二項對汽車（
    機車）所有人之規定，於「加害人未經汽車所有人允許使用汽車者」，不適用之
    ；足見只要加害人未經汽車所有人之允許而使用其汽車（機車），即無前開受求
    償規定之適用，茍如原告主張上開免受求償僅限於「違反汽車所有人意志而使用
    汽車之情形」，則無異限縮該項規定之適用範圍，更使汽車所有人應負之責任甚
    至大於加害人（加害人就損害之發生尚須故意或過失，汽車所有人卻僅就加害人
    使用其車不違反其意志即應負責），顯非前開規定之立法本旨，是原告此部分主
    張亦不足採。原告雖另提出台灣高等法院九十一年度上易字第一八二號民事判決
    ，主張強制汽車責任保險法第三十九條第二項有關特別補償基金於補償金額範圍
    內，得直接向汽車所有人直接求償為原則，加害人未經汽車所有人允許使用其汽
    車，不得向汽車所有人求償為例外，從而依舉證分配原則，自應由汽車所有人就
    加害人使用其車係未經其允許之事實負責舉證云云；惟查原告所提出之前開判決
    ，並非最高法院之判例，自無從當然拘束本院；且按強制汽車責任保險法第三十
    九條第二項之規定，僅係「得直接向加害人或汽車所有人求償」，至於得否求償
    ，參諸前述，因前開求償權之性質仍係屬代位權，亦即其係經由法律之規定代位
    受害人或受害人之繼承人行使求償權，則是否能求償，自以汽車所有人就損害之
    發生是否應負侵權行為賠償責任為斷，從而原告主張強制汽車責任保險法第三十
    九條第二項之規定，係以直接向汽車所有人求償為原則，完全未顧及該項規定之
    性質，亦難謂可採。次查訴外人傅美莉業已成年，並已領有合格之駕照，且駕駛
    該機車前並無飲酒等情，為原告所不爭執，則即便如原告所述傅美莉使用前開機
    車並未違反被告之意志，亦難認被告就本件肇事之發生有何故意或過失，而汽車
    所有人被求償之前提，既仍應為其依法應負侵權行為責任為前提，則參諸前述，
    被告既非肇事之人，對於前開肇事之發生亦無故意或過失情事，則被告顯然就本
    件肇事之結果並不負侵權行為責任，是由此亦無從認原告即得依據前開規定向被
    告行使求償權。
六、綜上所述，本件傅美莉使用被告所有之前開機車，既未經過被告之允許，且被告
    就本件交通肇事之發生亦無任何故意或過失而應令其負侵權行為責任，原告自無
    從依據強制汽車責任保險法第三十九條第二項規定，向被告行使求償權。次查原
    告既無從向被告行使求償權，則就原告行使求償權之範圍，即無庸再行論究，併
    此敘明。基此，原告請求被告給付一百四十萬四千零七十九元及自支付命令送達
    翌即九十二年二月十一日起至清償日止，按年息百分之五計算之利息云云，即屬
    無據，應予駁回。
七、因本案事證已臻明確，兩造其餘主張、陳述及所提之證據，經審酌後認均與判決
    結果無涉，爰不逐一論述，附此敘明。
八、據上論結，本件原告之訴為無理由，依民事訴訟法第七十八條，判決如主文。
中      華      民      國    九十二    年      九      月      十二    日
                                  臺灣新竹地方法院民事第一庭
~B法      官  李承訓
右為正本係照原本作成。
如對本判決上訴，須於判決送達後廿日內向本院提出上訴狀。
~B法院書記官  吳玉蘭
中      華      民      國    九十二    年      九      月      十二    日


司法院資訊處製作；財團法人民間司法改革基金會備份。
